---
echo: false
warning: false
editor_options: 
  chunk_output_type: console
---

# Análisis descriptivo

Se excluyeron del análisis 16 individuos:

- Una persona con una edad reportada de 59 años.
- 15 personas, cuya diferencia en longitud rodilla - talón con antropómetro y cinta métrica o en longitud rodilla - 
maleolo con la pierna a 90° y pierna estirada fue superior a 3cm. Se consideró que fueron mediciones incorrectas debido a errores humanos.

```{r}
# Librerias 
library(readxl)
library(tidyverse)
library(nortest)
library(dplyr)
library(ggplot2)
library(GGally) # para la funcion ggpairs
library(gt)
library(gtExtras)
library(moments)
library(leaps)
library(MASS)
library(lmtest)
library(car)
library(BSDA) # Test del signo
library(glmnet)
library(glmtoolbox)
library(MASS)
library(rsample)
library(lawstat)
```

## Lectura de datos
 
Se muestra a continuación la forma que tienen los datos.  
 
```{r}
datos <- read_excel("Datos/Corregida - COMPILADO DATOS COMUNIDAD DE CUIDADO Y CENTRO DÍA.xlsx", 
                      range = "B2:AN561", col_types = c("date", 
                      "skip", "text", "text", "text", "skip", 
                      "text", "numeric", "text", "skip", 
                      "skip", "skip", "skip", "numeric", 
                      "skip", "skip", "skip", "skip", "numeric", 
                      "skip", "skip", "skip", "skip", "numeric", 
                      "skip", "skip", "skip", "skip", "numeric", 
                      "skip", "skip", "skip", "skip", "numeric", 
                      "skip", "skip", "skip", "skip", "numeric"))
colnames(datos) <- c("Fecha", "Localidad", "Programa", "Unidad_atencion", 
                     "Sexo", "Edad", "Etnia", "Peso", "Talla",
                     "LRT_CM","LRT_A", "LRM_90","LRM_R")
datos$Sexo <- as.factor(datos$Sexo)
datos$Etnia <- as.factor(datos$Etnia)
datos <- datos[-which(datos$Edad<60),] # >60
datos <- datos |> filter(!(abs(LRT_A-LRT_CM) > 3 | abs(LRM_90-LRM_R) > 3))
datos <- datos |> as.data.frame()
head(datos) |> gt() |> gtExtras::gt_theme_538() |> tab_options(table.font.size = 9)
```

## Análisis descriptivo

### Distribución, atípicos y test de normalidad

#### Sexo

```{r}
#| layout-ncol: 2

datos_resumen <- datos %>%
  dplyr::count(Sexo) %>%
  dplyr::mutate(porcentaje = round(n / sum(n) * 100, digits=3))
datos_resumen |> gt() |> gtExtras::gt_theme_538()

ggplot(datos_resumen, aes(x = "", y = porcentaje, fill = Sexo)) +
  geom_bar(stat = "identity", width = 1, color = "white") +
  coord_polar("y", start = 0) +
  theme_void() +
  labs(title = "Porcentaje de Hombres y Mujeres", fill = "Sexo") +
  geom_text(aes(label = paste0(round(porcentaje, 1), "%")),
            position = position_stack(vjust = 0.5), color = "white")
```

La muestra cuenta con 272 personas de sexo femenino y 271 de sexo masculino.

#### Edad

Resumen de la variable `Edad`:

```{r}
summary(datos$Edad)
```

Distribución de la variable `Edad`

```{r}
#| layout-ncol: 2
hist(datos$Edad, freq=FALSE, main = 'Histograma de Edad', xlab = 'Edad', ylab = 'Densidad')
lines(density(datos$Edad), col ="red")
box_Edad <- boxplot(datos$Edad, main = "Boxplot de Edad")
```

Datos atípicos en la variable `Edad`:

```{r}
datos[which(datos$Edad>box_Edad$stats[5] | datos$Edad<box_Edad$stats[1]),-c(1,2)] |> 
  gt() |> gtExtras::gt_theme_538() |> 
  tab_options(table.font.size = 9)
```

El mínimo de edad en la muestra es `r summary(datos$Edad)[1]` años, el máximo son `r round(max(datos$Edad),2)` años, la media es `r mean(datos$Edad)` años y la mediana es de `r median(datos$Edad)` años. Existen dos datos atípicos: 93 y 95 años.

#### Etnia

Resumen de la variable `Etnia`:

```{r}
datos |> 
  dplyr::count(Etnia) |> 
  dplyr::mutate(porcentaje = n / sum(n)) |> 
  gt() |> gtExtras::gt_theme_538() |> fmt_percent(column = 3, decimals = 3, dec_mark = ".")
```

#### Peso

Resumen de la variable `Peso`:

```{r}
summary(datos$Peso)
```

Distribución de la variable `Peso`:

```{r}
#| layout-ncol: 2
hist(datos$Peso, freq = FALSE, main = 'Histograma del peso', xlab = 'Peso', ylab = 'Densidad')
lines(density(datos$Peso), col = "red")
box_peso <- boxplot(datos$Peso, main = "Boxplot de Peso")
```

Tenemos los siguientes datos atípicos en la variable `Peso`:

```{r}
datos[which(datos$Peso>box_peso$stats[5] | datos$Peso<box_peso$stats[1]),-c(1,2)] |> gt() |> gtExtras::gt_theme_538() |> tab_options(table.font.size = 9)
```

Distribución de la variable `Peso` distinguiendo por `Sexo`:

```{r}
box_peso_fm <- boxplot(datos$Peso ~ datos$Sexo, xlab = 'Sexo', ylab = 'Peso', 
                       main = "Boxplot de Peso por Sexo")
```

Datos atípicos cuando se distingue por `Sexo` en mujeres:

```{r}
datos |> filter(Sexo == "Femenino") |> 
  filter(Peso > box_peso_fm$stats[5,1] | Peso < box_peso_fm$stats[1,1]) |> 
  dplyr::select(-1,-2) |> 
  gt() |>
  gtExtras::gt_theme_538() |>
  tab_options(table.font.size = 9)
```

Datos atípicos cuando se distingue por `Sexo` en hombres:

```{r}
datos |> filter(Sexo == "Masculino") |> 
  filter(Peso > box_peso_fm$stats[5,2] | Peso < box_peso_fm$stats[1,2]) |> 
  dplyr::select(-1,-2) |> 
  gt() |>
  gtExtras::gt_theme_538() |>
  tab_options(table.font.size = 9)
```

En resúmen el mínimo de peso en la muestra es 34.20 kg, el máximo son 101.8 kg, la media son 63.26 kg y la mediana 62.60 kg. En la muestra junta, tenemos $8$ datos atípicos (101.80, 98.70, 97.65, 97.40, 97.10, 95.60, 95.10 y 94.20). Cuando se separa por Sexo, tenemos $2$ datos atípicos en Femenino (97.10 y 91.6), y $4$ en Masculino (101.80, 98.70, 97.65 y 97.40). 

#### Talla

Resumen de la variable `Talla`:

```{r}
summary(datos$Talla)
```

Distribución de la variable `Talla`:

```{r}
#| layout-ncol: 2
hist(datos$Talla, freq = FALSE, main = 'Histograma de Talla', xlab= 'Talla', ylab = 'Densidad')
lines(density(datos$Talla), col = "red")
box_talla <- boxplot(datos$Talla, main = "Boxplot de Talla")
```

Tenemos un dato atípico en la variable `Talla`:

```{r}
datos[which(datos$Talla<box_talla$stats[1]|datos$Talla>box_talla$stats[5]),-c(1,2)] |> gt() |> gtExtras::gt_theme_538() |> tab_options(table.font.size = 9)
```

Distinguiendo por `Sexo`:

```{r}
box_talla_fm <- boxplot(datos$Talla ~ datos$Sexo, xlab='Sexo', ylab='Talla',
                        main = "Boxplot de Talla por Sexo")
```

Datos atípicos cuando se distingue por `Sexo` en mujeres:

```{r}
(datos |> filter(Sexo == "Femenino"))[which((datos |> filter(Sexo == "Femenino"))$Talla<box_talla_fm$stats[1,1]|(datos |> filter(Sexo == "Femenino"))$Talla>box_talla_fm$stats[5,1]),-c(1,2)] |> gt() |> gtExtras::gt_theme_538() |> tab_options(table.font.size = 9)
```

En hombres: 

```{r}
(datos |> filter(Sexo == "Masculino"))[which((datos |> filter(Sexo == "Masculino"))$Talla<box_talla_fm$stats[1,2]|(datos |> filter(Sexo == "Masculino"))$Talla>box_talla_fm$stats[5,2]),-c(1,2)] |> gt() |> gtExtras::gt_theme_538() |> tab_options(table.font.size = 9)
```

En resúmen, el mínimo de talla en la muestra es 127.1 cm, el máximo son 181.5 cm, la media son 156.1 cm y la mediana 155.4 cm. En la muestra junta, tenemos un dato atípico (127.1). Cuando se separa por Sexo, hay ocho datos atípicos en Femenino (127.10, 129.25, 132.55, 133.00, 133.85, 133.90, 134.05 y 134.05) y en Masculino dos (142.00 y 141.15). 

#### Longitud Rodilla Talón con cinta métrica `LRT_CM`

Resumen de la variable `LRT_CM`:

```{r}
summary(datos$LRT_CM)
```

Distribución de la variable `LRT_CM`:

```{r}
#| layout-ncol: 2
hist(datos$LRT_CM, freq = FALSE, main = 'Histograma de LRT medido con cinta métrica', xlab = 'Longitud en cm', ylab = 'Densidad')
lines(density(datos$LRT_CM), col = "red")
box_LRT_CM <- boxplot(datos$LRT_CM, main = "Boxplot de LRT_CM")
```

Datos atípicos:

```{r}
datos[which(datos$LRT_CM<box_LRT_CM$stats[1]|datos$LRT_CM>box_LRT_CM$stats[5]),-c(1,2)] |> gt() |> gtExtras::gt_theme_538() |> tab_options(table.font.size = 9)
```

Distribución de la variable `LRT_CM` distinguiendo por `Sexo`:

```{r}
box_LRT_CM_fm <- boxplot(datos$LRT_CM ~ datos$Sexo, xlab='Sexo', ylab='Longitud en cm',
                         main = "Boxplot de LTR_CM por Sexo")
```

Datos atípicos cuando se distingue por `Sexo` en mujeres:

```{r}
(datos |> filter(Sexo == "Femenino"))[which((datos |> filter(Sexo == "Femenino"))$LRT_CM<box_LRT_CM_fm$stats[1,1]|(datos |> filter(Sexo == "Femenino"))$LRT_CM>box_LRT_CM_fm$stats[5,1]),-c(1,2)] |> gt() |> gtExtras::gt_theme_538() |> tab_options(table.font.size = 9)
```

Datos atípicos cuando se distingue por `Sexo` en hombres:

```{r}
(datos |> filter(Sexo == "Masculino"))[which((datos |> filter(Sexo == "Masculino"))$LRT_CM<box_LRT_CM_fm$stats[1,2]|(datos |> filter(Sexo == "Masculino"))$LRT_CM>box_LRT_CM_fm$stats[5,2]),-c(1,2)] |> gt() |> gtExtras::gt_theme_538() |> tab_options(table.font.size = 9)
```

En resúmen, el mínimo de LRT con cinta métrica en la muestra es 38 cm, el máximo son 59 cm, la media son 49.02 cm y la mediana 48.75 cm. En la muestra junta, hay tres datos atípicos (59, 39 y 38), cuando se separa por Sexo, hay dos datos atípicos en Femenino (39 y 38) y uno en Masculino (59). 

#### Longitud Rodilla Talón con Antropómetro `LRT_A`: 

Resumen de la variable `LRT_A`:

```{r}
summary(datos$LRT_A)
```

Distribución de la variable `LRT_A`:

```{r}
#| layout-ncol: 2
hist(datos$LRT_A, freq = FALSE, main ='Histograma de LRT con antropómetro', xlab = 'Longitud en cm', ylab = 'Densidad')
lines(density(datos$LRT_A), col = "red")
box_LRT_A <- boxplot(datos$LRT_A, main = "Boxplot de LRT_A")
```

Datos atípicos en la variable `LRT_A`:

```{r}
datos[which(datos$LRT_A<box_LRT_A$stats[1]|datos$LRT_A>box_LRT_A$stats[5]),-c(1,2)] |> gt() |> gtExtras::gt_theme_538() |> tab_options(table.font.size = 9)
```

Distribución de la variable `LRT_A` distinguiendo por `Sexo`:

```{r}
box_LRT_A_fm <- boxplot(datos$LRT_A ~ datos$Sexo, xlab = 'Sexo', ylab = 'LRT con antropómetro en cm',
                        main = "Boxplot de LRT_A por Sexo")
```

Datos atípicos cuando se distingue por `Sexo` en mujeres:

```{r}
(datos |> filter(Sexo == "Femenino"))[which((datos |> filter(Sexo == "Femenino"))$LRT_A<box_LRT_A_fm$stats[1,1]|(datos |> filter(Sexo == "Femenino"))$LRT_A>box_LRT_A_fm$stats[5,1]),-c(1,2)] |> gt() |> gtExtras::gt_theme_538() |> tab_options(table.font.size = 9)
```

Datos atípicos cuando se distingue por `Sexo` en hombres:

```{r}
(datos |> filter(Sexo == "Masculino"))[which((datos |> filter(Sexo == "Masculino"))$LRT_A<box_LRT_A_fm$stats[1,2]|(datos |> filter(Sexo == "Masculino"))$LRT_A>box_LRT_A_fm$stats[5,2]),-c(1,2)] |> gt() |> gtExtras::gt_theme_538() |> tab_options(table.font.size = 9)
```

En resúmen, el mínimo de LRT con antropómetro en la muestra es 36.85 cm, el máximo son 58.35 cm, la media son 47.60 cm y la mediana 47.50 cm. En la muestra junta, tenemos cuatro datos atípicos (57.65, 58.35, 37.00 y 36.85). Cuando se separa por Sexo, hay tres datos atípicos en Femenino (37.00, 36.85 y 38.20) y en Masculino dos (57.65 y 58.35).

#### Longitud Rodilla-Maléolo a 90° `LRM_90`

Resumen de la variable `LRM_90`:

```{r}
summary(datos$LRM_90)
```

Distribución de la variable `LRM_90`:

```{r}
#| layout-ncol: 2
hist(datos$LRM_90, freq = FALSE, main = 'Histograma de LRM a 90°', xlab = 'Longitud en cm', ylab = 'Densidad')
lines(density(datos$LRM_90), col = "red")
box_LRM_90<- boxplot(datos$LRM_90, main = "Boxplot de LRM_90")
```

Datos atípicos en la variable `LRM_90`:

```{r}
datos[which(datos$LRM_90<box_LRM_90$stats[1]|datos$LRM_90>box_LRM_90$stats[5]),-c(1,2)] |> gt() |> gtExtras::gt_theme_538() |> tab_options(table.font.size = 9)
```

Distribución de la variable `LRM_90` distinguiendo por `Sexo`:

```{r}
box_LRM_90_fm <- boxplot(datos$LRM_90 ~ datos$Sexo, xlab = 'Sexo', ylab = 'LRM a 90° en cm',
                         main = "Boxplot de LRM_90 por Sexo")
```

Datos atípicos en mujeres cuando se distingue por `Sexo`:

```{r}
(datos |> filter(Sexo == "Femenino"))[which((datos |> filter(Sexo == "Femenino"))$LRM_90<box_LRM_90_fm$stats[1,1]|(datos |> filter(Sexo == "Femenino"))$LRM_90>box_LRM_90_fm$stats[5,1]),-c(1,2)] |> gt() |> gtExtras::gt_theme_538() |> tab_options(table.font.size = 9)
```

Datos atípicos en hombres cuando se distingue por `Sexo`:

```{r}
(datos |> filter(Sexo == "Masculino"))[which((datos |> filter(Sexo == "Masculino"))$LRM_90<box_LRM_90_fm$stats[1,2]|(datos |> filter(Sexo == "Masculino"))$LRM_90>box_LRM_90_fm$stats[5,2]),-c(1,2)] |> gt() |> gtExtras::gt_theme_538() |> tab_options(table.font.size = 9)
```
:::

El mínimo de LRM con la pierna a 90° en la muestra es 31.85 cm, el máximo son 53.00 cm, la media son 43.32 cm y la mediana 43.25 cm. En la muestra junta, tenemos 4 datos atípicos (53.00, 52.30, 34.00 y 31.85). Cuando se separa por Sexo, tenemos 2 datos atípicos en Femenino (34.00 y 31.85), y en Masculino 2 (53.00, 52.3).

#### Longitud Rodilla-Maléolo la pierna totalmente estirada `LRM_R`

Resumen de la variable `LRM_R`:

```{r}
summary(datos$LRM_R)
```

Distribución de la variable `LRM_R`:

```{r}
#| layout-ncol: 2
hist(datos$LRM_R, freq = FALSE, main = 'Histograma de LRM recta', xlab = 'Longitud en cm', ylab='Densidad')
lines(density(datos$LRM_R), col = "red")
box_LRM_R<- boxplot(datos$LRM_R, main = "Boxplot de LRM_R")
```

Datos atípicos en la variable `LRM_R`:

```{r}
datos[which(datos$LRM_R<box_LRM_R$stats[1]|datos$LRM_R>box_LRM_R$stats[5]),-c(1,2)] |> gt() |> gtExtras::gt_theme_538() |> tab_options(table.font.size = 9)
```

Distribución de la variable `LRM_R` distinguiendo por `Sexo`:

```{r}
box_LRM_R_fm <- boxplot(datos$LRM_R ~ datos$Sexo, xlab = 'Sexo', ylab = 'LRM recta en cm',
                        main = "Boxplot de LRT_R por Sexo")
```

Datos atípicos en mujeres cuando se distingue por `Sexo`:

```{r}
(datos |> filter(Sexo == "Femenino"))[which((datos |> filter(Sexo == "Femenino"))$LRM_R<box_LRM_R_fm$stats[1,1]|(datos |> filter(Sexo == "Femenino"))$LRM_R>box_LRM_R_fm$stats[5,1]),-c(1,2)] |> gt() |> gtExtras::gt_theme_538() |> tab_options(table.font.size = 9)
```

Datos atípicos en hombres cuando se distingue por `Sexo`:

```{r}
(datos |> filter(Sexo == "Masculino"))[which((datos |> filter(Sexo == "Masculino"))$LRM_R<box_LRM_R_fm$stats[1,2]|(datos |> filter(Sexo == "Masculino"))$LRM_R>box_LRM_R_fm$stats[5,2]),-c(1,2)] |> gt() |> gtExtras::gt_theme_538() |> tab_options(table.font.size = 9)
```

El mínimo de LRM con la pierna recta en la muestra es 31.45 cm, el máximo son 52.5 cm, la media son 42.60 cm y la mediana 42.55 cm. En la muestra junta, hay tres datos atípicos (52.50, 52.50 y 31.45), cuando se separa por Sexo, hay dos datos atípicos en Femenino (33.50 y 31.45), y en Masculino seis (52.50, 51.35, 52.50, 51.25, 37.70 y 37.75).

### Relaciones entre las variables

#### Variables cuantitativas

```{r}
ggpairs(
  datos[,-c(1:5, 7)],
  lower = list(continuous = wrap("smooth", method = "lm", color = "lightblue")),
  title = "Matriz de correlaciones"
)
```

Existe una fuerte correlación lineal positiva entre la variable talla y cada una de las mediciones de la longitud rodilla-talón y rodilla-maléolo, considerarlas para los diferentes modelos de regresión parece ser una buena opción. La talla está correlacionada con el peso de forma moderada, por lo que valdría la pena explorar su contribución en los modelos propuestos. No parece haber una correlación lineal significativa entre la talla y la edad, sugiriendo que no sería necesario incluir la edad en los modelos propuestos.

En principio, dado que la relación entre cada una de las medidas de la longitud rodilla-talón y rodilla-maléolo presentan una relación lineal fuerte con la talla, se podría pensar que la que tenga una mayor correlación con la talla, es la que daría mejores estimaciones de la talla real. En este caso, la longitud rodilla-talón con antropómetro, es la que presenta una mayor correlación con la talla, por lo que posiblemente sea más preciso usar esta medida para estimar la talla real de los adultos mayores. Como sabemos, el antropómetro es una herramienta que no siempre es de fácil acceso y justamente queremos evaluar si existen diferencias significativas entre usar esta medición y las demás mediciones que sí son de fácil acceso y aplicación.

En ese orden de ideas, después de la longitud de rodilla talón con antropómetro, la longitud rodilla-talón con cinta métrica es la variable que tiene más correlación con la talla, luego sigue la longitud rodilla-maléolo con la pierna totalmente estirada y por último la longitud rodilla-maléolo con la pierna a 90 grados.

### Variables cualitativas

Se explora la relación entre la Talla y las variables cualitativas: Edad y Etnia. 

```{r}
#| layout-ncol: 2 
ggplot(datos, aes(x = Sexo, y = Talla)) +
    geom_boxplot() +
    labs(title = "Distribución de la Talla por Sexo",
         x = "Sexo",
         y = "Talla") +
    theme_minimal()

ggplot(datos, aes(x = Etnia, y = Talla)) +
    geom_boxplot() +
    labs(title = "Distribución de la Talla por Etnia",
         x = "Etnia",
         y = "Talla") +
    theme_minimal()
```

Se observa que la diferencia de la Talla entre hombres y mujeres es  muy marcada. Esto sugiere que puede ser importante tener en cuenta el Sexo al momento del ajuste de los modelos para predecir la Talla.

En cuanto a la distribución de la Talla diferenciando por Etnia, se observan algunas diferencias pero no son muy concluyentes debido que hay muy pocos datos en las etnias Afrocolombiano, Indígena y Rrom.