---
echo: false
warning: false
editor_options: 
  chunk_output_type: console
---

```{r}
# Librerias 
library(readxl)
library(tidyverse)
library(nortest)
library(dplyr)
library(ggplot2)
library(GGally) # para la funcion ggpairs
library(gt)
library(gtExtras)
library(moments)
library(leaps)
library(MASS)
library(lmtest)
library(car)
library(BSDA) # Test del signo
library(glmnet)
library(glmtoolbox)
library(MASS)
library(rsample)
library(lawstat)
library(caret) # Para particion train test
library(ggplot2)
library(tidyr)
library(contingencytables) # Para prueba McNemar
```


```{r}
# Lectura de la base de datos
estimaciones <- read_xlsx("Datos/Estimaciones.xlsx")
estimaciones$Sexo <- as.factor(estimaciones$Sexo)
estimaciones$Etnia <- as.factor(estimaciones$Etnia)
```

# IMC 

En esta sección, se calcula el Índice de Masa Corporal (IMC) de la forma

$$ \text{IMC} = \frac{\text{Peso en kg}}{\left[\text{Talla (o estimación) en } m \right]^2}$$

utilizando la talla real de los individuos de la muestra, y las estimaciones obtenidas utilizando el modelo normal LRT_A, normal LRT_CM, las fórmulas de Benjumea con LRT_A y LRT_CM, y las fórmulas de Arango y Zamora con LRM_R y LRT_90.

```{r}
# El IMC es peso en kg sobre altura en metros cuadrados

estimaciones$IMC <- estimaciones$Peso/(estimaciones$Talla/100)^2
estimaciones$IMC_Normal_LRT_A <- estimaciones$Peso/(estimaciones$Normal_LRT_A/100)^2
estimaciones$IMC_Normal_LRT_CM <- estimaciones$Peso/(estimaciones$Normal_LRT_CM/100)^2
estimaciones$IMC_Benjumea_LRT_A <- estimaciones$Peso/(estimaciones$Benjumea_LRT_A/100)^2
estimaciones$IMC_Benjumea_LRT_CM <- estimaciones$Peso/(estimaciones$Benjumea_LRT_CM/100)^2
estimaciones$IMC_Arango_LRM_R <- estimaciones$Peso/(estimaciones$Arango_LRM_R/100)^2
estimaciones$IMC_Arango_LRM_90 <- estimaciones$Peso/(estimaciones$Arango_LRM_90/100)^2

head(estimaciones) |> gt()
```

## Clasificación

Para cada uno de los IMC's calculados, se realiza la clasificación nutricional utilizando el siguiente criterio para adultos con edad $<=65$ años.

$$ \text{Clasificacion} = \begin{cases} \text{Delgadez} & \text{si IMC} < 18.5 kg/m^2 \\ \text{Normal} & \text{si } 18.5 \leq \text{IMC} < 25 kg/m^2 \\ \text{Sobrepeso} & \text{si } 25 \leq \text{IMC} < 30 kg/m^2 \\ \text{Obesidad} & \text{si IMC} \geq 30 kg/m^2 \end{cases}$$
Y el siguiente criterio para adultos con edad $>65$ años.

$$ \text{Clasificacion} = \begin{cases} \text{Delgadez} & \text{si IMC} < 22 kg/m^2 \\ \text{Normal} & \text{si } 22 \leq \text{IMC} < 27 kg/m^2 \\ \text{Sobrepeso} & \text{si } 27 \leq \text{IMC} < 30 kg/m^2 \\ \text{Obesidad} & \text{si IMC} \geq 30 kg/m^2 \end{cases}$$
```{r}
# Clasificacion nutricional
estimaciones$Clasificacion <- ifelse(estimaciones$Edad <=65,ifelse(estimaciones$IMC<18.5, "Delgadez", ifelse(estimaciones$IMC>=18.5 & estimaciones$IMC<25, "Normal", ifelse(estimaciones$IMC>=25 & estimaciones$IMC<30, "Sobrepeso","Obesidad"))),ifelse(estimaciones$IMC<22, "Delgadez", ifelse(estimaciones$IMC>=22 & estimaciones$IMC<27, "Normal", ifelse(estimaciones$IMC>=27 & estimaciones$IMC<30, "Sobrepeso","Obesidad"))))

estimaciones$Clasificacion_Normal_LRT_A <- ifelse(estimaciones$Edad <=65,ifelse(estimaciones$IMC_Normal_LRT_A<18.5, "Delgadez", ifelse(estimaciones$IMC_Normal_LRT_A>=18.5 & estimaciones$IMC_Normal_LRT_A<25, "Normal", ifelse(estimaciones$IMC_Normal_LRT_A>=25 & estimaciones$IMC_Normal_LRT_A<30, "Sobrepeso","Obesidad"))),ifelse(estimaciones$IMC_Normal_LRT_A<22, "Delgadez", ifelse(estimaciones$IMC_Normal_LRT_A>=22 & estimaciones$IMC_Normal_LRT_A<27, "Normal", ifelse(estimaciones$IMC_Normal_LRT_A>=27 & estimaciones$IMC_Normal_LRT_A<30, "Sobrepeso","Obesidad"))))

estimaciones$Clasificacion_Normal_LRT_CM <- ifelse(estimaciones$Edad <= 65,ifelse(estimaciones$IMC_Normal_LRT_CM<18.5, "Delgadez", ifelse(estimaciones$IMC_Normal_LRT_CM>=18.5 & estimaciones$IMC_Normal_LRT_CM<25, "Normal", ifelse(estimaciones$IMC_Normal_LRT_CM>=25 & estimaciones$IMC_Normal_LRT_CM<30, "Sobrepeso","Obesidad"))),ifelse(estimaciones$IMC_Normal_LRT_CM<22, "Delgadez", ifelse(estimaciones$IMC_Normal_LRT_CM>=22 & estimaciones$IMC_Normal_LRT_CM<27, "Normal", ifelse(estimaciones$IMC_Normal_LRT_CM>=27 & estimaciones$IMC_Normal_LRT_CM<30, "Sobrepeso","Obesidad"))))

estimaciones$Clasificacion_Benjumea_LRT_A <- ifelse(estimaciones$Edad<=65,ifelse(estimaciones$IMC_Benjumea_LRT_A<18.5, "Delgadez", ifelse(estimaciones$IMC_Benjumea_LRT_A>=18.5 & estimaciones$IMC_Benjumea_LRT_A<25, "Normal", ifelse(estimaciones$IMC_Benjumea_LRT_A>=25 & estimaciones$IMC_Benjumea_LRT_A<30, "Sobrepeso","Obesidad"))),ifelse(estimaciones$IMC_Benjumea_LRT_A<22, "Delgadez", ifelse(estimaciones$IMC_Benjumea_LRT_A>=22 & estimaciones$IMC_Benjumea_LRT_A<27, "Normal", ifelse(estimaciones$IMC_Benjumea_LRT_A>=27 & estimaciones$IMC_Benjumea_LRT_A<30, "Sobrepeso","Obesidad"))))

estimaciones$Clasificacion_Benjumea_LRT_CM <- ifelse(estimaciones$Edad<=65,ifelse(estimaciones$IMC_Benjumea_LRT_CM<18.5, "Delgadez", ifelse(estimaciones$IMC_Benjumea_LRT_CM>=18.5 & estimaciones$IMC_Benjumea_LRT_CM<25, "Normal", ifelse(estimaciones$IMC_Benjumea_LRT_CM>=25 & estimaciones$IMC_Benjumea_LRT_CM<30, "Sobrepeso","Obesidad"))),ifelse(estimaciones$IMC_Benjumea_LRT_CM<22, "Delgadez", ifelse(estimaciones$IMC_Benjumea_LRT_CM>=22 & estimaciones$IMC_Benjumea_LRT_CM<27, "Normal", ifelse(estimaciones$IMC_Benjumea_LRT_CM>=27 & estimaciones$IMC_Benjumea_LRT_CM<30, "Sobrepeso","Obesidad"))))

estimaciones$Clasificacion_Arango_LRM_R <- ifelse(estimaciones$Edad<=65,ifelse(estimaciones$IMC_Arango_LRM_R<18.5, "Delgadez", ifelse(estimaciones$IMC_Arango_LRM_R>=18.5 & estimaciones$IMC_Arango_LRM_R<25, "Normal", ifelse(estimaciones$IMC_Arango_LRM_R>=25 & estimaciones$IMC_Arango_LRM_R<30, "Sobrepeso","Obesidad"))),ifelse(estimaciones$IMC_Arango_LRM_R<22, "Delgadez", ifelse(estimaciones$IMC_Arango_LRM_R>=22 & estimaciones$IMC_Arango_LRM_R<27, "Normal", ifelse(estimaciones$IMC_Arango_LRM_R>=27 & estimaciones$IMC_Arango_LRM_R<30, "Sobrepeso","Obesidad"))))

estimaciones$Clasificacion_Arango_LRM_90 <- ifelse(estimaciones$Edad<=65,ifelse(estimaciones$IMC_Arango_LRM_90<18.5, "Delgadez", ifelse(estimaciones$IMC_Arango_LRM_90>=18.5 & estimaciones$IMC_Arango_LRM_90<25, "Normal", ifelse(estimaciones$IMC_Arango_LRM_90>=25 & estimaciones$IMC_Arango_LRM_90<30, "Sobrepeso","Obesidad"))),ifelse(estimaciones$IMC_Arango_LRM_90<22, "Delgadez", ifelse(estimaciones$IMC_Arango_LRM_90>=22 & estimaciones$IMC_Arango_LRM_90<27, "Normal", ifelse(estimaciones$IMC_Arango_LRM_90>=27 & estimaciones$IMC_Arango_LRM_90<30, "Sobrepeso","Obesidad"))))

head(estimaciones) |> gt()
```

## Proporciones

A continuación, se muestran las proporciones de cada una de las categorías de clasificación (Delgadez, Normal, Sobrepeso y Obesidad) para cada el IMC real y sus estimaciones.

```{r}
# Proporciones

n <- nrow(estimaciones)

proporciones_tab <- data.frame(Estimacion = character(),
                               Delgadez = numeric(),
                               Normal = numeric(),
                               Sobrepeso = numeric(),
                               Obesidad = numeric())

# Real
proporciones_tab <- rbind(proporciones_tab, data.frame(Estimacion = "Real",
                          Delgadez = sum(estimaciones$Clasificacion == "Delgadez")/n,
                          Normal = sum(estimaciones$Clasificacion == "Normal")/n,
                          Sobrepeso = sum(estimaciones$Clasificacion == "Sobrepeso")/n,
                          Obesidad = sum(estimaciones$Clasificacion == "Obesidad")/n))

# Normal_LRT_A
proporciones_tab <- rbind(proporciones_tab, data.frame(Estimacion = "Normal_LRT_A",
                          Delgadez = sum(estimaciones$Clasificacion_Normal_LRT_A == "Delgadez")/n,
                          Normal = sum(estimaciones$Clasificacion_Normal_LRT_A == "Normal")/n,
                          Sobrepeso = sum(estimaciones$Clasificacion_Normal_LRT_A == "Sobrepeso")/n,
                          Obesidad = sum(estimaciones$Clasificacion_Normal_LRT_A == "Obesidad")/n))


# Normal_LRT_CM
proporciones_tab <- rbind(proporciones_tab, data.frame(Estimacion = "Normal_LRT_CM",
                          Delgadez = sum(estimaciones$Clasificacion_Normal_LRT_CM == "Delgadez")/n,
                          Normal = sum(estimaciones$Clasificacion_Normal_LRT_CM == "Normal")/n,
                          Sobrepeso = sum(estimaciones$Clasificacion_Normal_LRT_CM == "Sobrepeso")/n,
                          Obesidad = sum(estimaciones$Clasificacion_Normal_LRT_CM == "Obesidad")/n))

# Benjumea_LRT_A
proporciones_tab <- rbind(proporciones_tab, data.frame(Estimacion = "Benjumea_LRT_A",
                          Delgadez = sum(estimaciones$Clasificacion_Benjumea_LRT_A == "Delgadez", na.rm = T)/n,
                          Normal = sum(estimaciones$Clasificacion_Benjumea_LRT_A == "Normal", na.rm = T)/n,
                          Sobrepeso = sum(estimaciones$Clasificacion_Benjumea_LRT_A == "Sobrepeso", na.rm = T)/n,
                          Obesidad = sum(estimaciones$Clasificacion_Benjumea_LRT_A == "Obesidad", na.rm = T)/n))


# Benjumea_LRT_CM
proporciones_tab <- rbind(proporciones_tab, data.frame(Estimacion = "Benjumea_LRT_CM",
                          Delgadez = sum(estimaciones$Clasificacion_Benjumea_LRT_CM == "Delgadez", na.rm = T)/n,
                          Normal = sum(estimaciones$Clasificacion_Benjumea_LRT_CM == "Normal", na.rm = T)/n,
                          Sobrepeso = sum(estimaciones$Clasificacion_Benjumea_LRT_CM == "Sobrepeso", na.rm = T)/n,
                          Obesidad = sum(estimaciones$Clasificacion_Benjumea_LRT_CM == "Obesidad", na.rm = T)/n))


# Arango_LRM_R
proporciones_tab <- rbind(proporciones_tab, data.frame(Estimacion = "Arango_LRM_R",
                          Delgadez = sum(estimaciones$Clasificacion_Arango_LRM_R == "Delgadez")/n,
                          Normal = sum(estimaciones$Clasificacion_Arango_LRM_R == "Normal")/n,
                          Sobrepeso = sum(estimaciones$Clasificacion_Arango_LRM_R == "Sobrepeso")/n,
                          Obesidad = sum(estimaciones$Clasificacion_Arango_LRM_R == "Obesidad")/n))


# Arango_LRM_90
proporciones_tab <- rbind(proporciones_tab, data.frame(Estimacion = "Arango_LRM_90",
                          Delgadez = sum(estimaciones$Clasificacion_Arango_LRM_90 == "Delgadez")/n,
                          Normal = sum(estimaciones$Clasificacion_Arango_LRM_90 == "Normal")/n,
                          Sobrepeso = sum(estimaciones$Clasificacion_Arango_LRM_90 == "Sobrepeso")/n,
                          Obesidad = sum(estimaciones$Clasificacion_Arango_LRM_90 == "Obesidad")/n))

proporciones_tab |> gt()

```

En el gráfico se muestra que la clasificación utilizando la estimación de la talla del modelo normal LRT_A y LRT_CM no son muy distintas de la clasificación real. La clasificación con las fórmulas de Benjume y Arango y Zamora sí son algo distintas.

```{r}
# Transformar a formato largo
df_long <- proporciones_tab %>%
  pivot_longer(cols = Delgadez:Obesidad, names_to = "Categoria", values_to = "Proporcion")

# Gráfico de barras apiladas
ggplot(df_long, aes(x = Estimacion, y = Proporcion, fill = Categoria)) +
  geom_bar(stat = "identity", position = "fill") +  # "fill" para proporciones
  scale_y_continuous(labels = scales::percent) +    # Convertir eje Y a porcentaje
  labs(x = "Estimación", y = "Proporción", fill = "Categoría", 
       title = "Comparación de proporciones por estimación") +
  theme_minimal() +
  theme(axis.text.x = element_text(angle = 45, hjust = 1))  # Rotar etiquetas para mejor visibilidad

```

## Error ponderado

Se calcula el error para cada técnica de estimación del IMC, ponderado por la clasificación nutricional. Nuevamente, se confirman los resultados obtenidos en la sección de Modelos, donde muestra que la que clasifica los individuos más parecido que la clasificación real, es la clasificación utilizando el modelo normal LRT_A y el segundo mejor es el normal LRT_CM.

```{r}
# Separar la fila real y los modelos

real_values <- subset(proporciones_tab, Estimacion == "Real")[, !names(proporciones_tab) %in% "Estimacion"]

model_estimations <- subset(proporciones_tab, Estimacion != "Real")

# Calcular el error absoluto ponderado por categoría
error_df <- model_estimations %>%
    mutate(across(Delgadez:Obesidad, ~abs(. - real_values[[cur_column()]]))) %>%
    rowwise() %>%
    mutate(Error_Ponderado = sum(c_across(Delgadez:Obesidad) * unlist(real_values))) %>% 
  dplyr::select(Estimacion, Error_Ponderado) %>%
    arrange(Error_Ponderado)

# Mostrar el modelo con menor error
error_df |> gt()
```

## Prueba McNemar-Bowker para muestras pareadas

A continuación, se muestran los resultados de la prueba McNemar-Bowker para muestras pareadas. Las hipótesis de esta prueba son:

*   *Hipótesis nula ($H_0$):*  La distribución de las clasificaciones es simétrica, es decir, no hay diferencias sistemáticas en la forma en que los individuos cambian de categoría entre la clasificación utilizando la talla real y la clasificación estimada.

*   *Hipótesis alternativa ($H_1$):* Hay diferencias significativas en la clasificación de los individuos entre los métodos, es decir, las proporciones de cambio entre categorías no son simétricas.

En nuestro contexto, queremos NO RECHAZAR $H_0$, ya que esto diría que la clasificación utilizando la estimación de la talla con tal modelo, es la misma clasificación que resultarpia al utilizar la talla real.

### Clasificasión real vs Clasificasión Normal_LRT_A

```{r}
p_mcnemar <- data.frame(Modelo = character(),
                        Valor_p = numeric())

table_mcnemar <- as.matrix(table(estimaciones$Clasificacion, estimaciones$Clasificacion_Normal_LRT_A))

mnt <- McNemarBowker_test_paired_cxc(table_mcnemar)
mnt
pv = mnt$Pvalue

p_mcnemar <- rbind(p_mcnemar, data.frame(Modelo = "Normal_LRT_A",
                                         Valor_p = pv))
```

Aquí, el valor $p$ resulta ser $0.914246$, de modo que no se rechaza $H_0$, entonces la clasificación nutricional utilizando la estimación de la talla dada por el modelo normal LRT_A, es la misma clasificación nutricional utilizando la talla real.

### Clasificasión real vs Clasificasión Normal_LRT_CM

```{r}
table_mcnemar <- as.matrix(table(estimaciones$Clasificacion, estimaciones$Clasificacion_Normal_LRT_CM))

mnt <- McNemarBowker_test_paired_cxc(table_mcnemar)
mnt
pv = mnt$Pvalue

p_mcnemar <- rbind(p_mcnemar, data.frame(Modelo = "Normal_LRT_CM",
                                         Valor_p = pv))
```

Aquí, el valor $p$ resulta ser $0.858014$, de modo que no se rechaza $H_0$, entonces la clasificación nutricional utilizando la estimación de la talla dada por el modelo normal LRT_CM, es la misma clasificación nutricional utilizando la talla real.

### Clasificasión real vs Clasificasión Benjumea_LRT_A

```{r}
table_mcnemar <- as.matrix(table(estimaciones$Clasificacion, estimaciones$Clasificacion_Benjumea_LRT_A))

mnt <- McNemarBowker_test_paired_cxc(table_mcnemar)
mnt
pv = mnt$Pvalue

p_mcnemar <- rbind(p_mcnemar, data.frame(Modelo = "Benjumea_LRT_A",
                                         Valor_p = pv))
```

Aquí, el valor $p$ resulta ser $0.002150$, de modo que se rechaza $H_0$, entonces la clasificación nutricional utilizando las fórmulas de Benjumea con LRT_A es diferente a la clasificación nutricional utilizando la talla real.

### Clasificasión real vs Clasificasión Benjumea_LRT_CM

```{r}
table_mcnemar <- as.matrix(table(estimaciones$Clasificacion, estimaciones$Clasificacion_Benjumea_LRT_CM))

mnt <- McNemarBowker_test_paired_cxc(table_mcnemar)
mnt
pv = mnt$Pvalue

p_mcnemar <- rbind(p_mcnemar, data.frame(Modelo = "Benjumea_LRT_CM",
                                         Valor_p = pv))
```

Aquí, el valor $p$ resulta ser $0.000040$, de modo que se rechaza $H_0$, entonces la clasificación nutricional utilizando las fórmulas de Benjumea con LRT_CM es diferente a la clasificación nutricional utilizando la talla real.

### Clasificasión real vs Clasificasión Arango_LRM_R

```{r}
table_mcnemar <- as.matrix(table(estimaciones$Clasificacion, estimaciones$Clasificacion_Arango_LRM_R))

mnt <- McNemarBowker_test_paired_cxc(table_mcnemar)
mnt
pv = mnt$Pvalue

p_mcnemar <- rbind(p_mcnemar, data.frame(Modelo = "Arango_LRM_R",
                                         Valor_p = pv))
```

Aquí, el valor $p$ resulta ser $0.000005$, de modo que se rechaza $H_0$, entonces la clasificación nutricional utilizando las fórmulas de Arango y Zamora con LRM_R (pierna estirada) es diferente a la clasificación nutricional utilizando la talla real.

### Clasificasión real vs Clasificasión Arango_LRM_90

```{r}
table_mcnemar <- as.matrix(table(estimaciones$Clasificacion, estimaciones$Clasificacion_Arango_LRM_90))

mnt <- McNemarBowker_test_paired_cxc(table_mcnemar)
mnt
pv = mnt$Pvalue

p_mcnemar <- rbind(p_mcnemar, data.frame(Modelo = "Arango_LRM_90",
                                         Valor_p = pv))
```

Aquí, el valor $p$ resulta ser $0.055623$, de modo que no se rechaza $H_0$, entonces la clasificación nutricional utilizando las fórmulas de Benjumea con LRM_90 es la misma clasificación nutricional utilizando la talla real. Sin embargo, debe tenerse en cuenta que este valor es muy muy cercano a $0.05$, entonces puede que no sea la clasificación más similar a la real como sí lo son Normal LRT_A y Normal LRT_CM.

## Conclusión clasificación

Se muestra la tabla con los valores $p$ de la prueba McNemar-Bowker, así como también el gráfico de barras apilado que muestra la clasificacipon nutricional de cada método de estimación y la clasificación real.


```{r}
# Transformar a formato largo
df_long <- proporciones_tab %>%
  pivot_longer(cols = Delgadez:Obesidad, names_to = "Categoria", values_to = "Proporcion")

# Gráfico de barras apiladas
ggplot(df_long, aes(x = Estimacion, y = Proporcion, fill = Categoria)) +
  geom_bar(stat = "identity", position = "fill") +  # "fill" para proporciones
  scale_y_continuous(labels = scales::percent) +    # Convertir eje Y a porcentaje
  labs(x = "Estimación", y = "Proporción", fill = "Categoría", 
       title = "Comparación de proporciones por estimación") +
  theme_minimal() +
  theme(axis.text.x = element_text(angle = 45, hjust = 1))  # Rotar etiquetas para mejor visibilidad

p_mcnemar |> gt()

```

De acuerdo a los resultados de la tabla y la gráfica, las clasificaciones nutricionales obtenidas por los modelos normal LRT_A y normal LRT_CM son iguales a la clasificación nutricional real (utilizando la talla de pie real).

::: {.callout-note}
Podría considerarse también la clasificación nutricional utilizando las fórmulas de Arango y Zamora con la pierna a 90°, sin embargo, esta no es la mejor pues su valor $p$ es cercano a $0.05$, es decir, cercano a rechazar $H_0$ y por lo tanto no obtener una clasificación cercana a la real.
:::